臺灣高等法院高雄分院刑事判決　　　　100年度上訴字第833號
上　訴　人　臺灣高雄地方法院檢察署檢察官
被　　　告　何志勇
選任辯護人　洪幼珍律師
上列上訴人因被告偽造有價證券等案件，不服臺灣高雄地方法院
99年度訴字第1615號中華民國100 年2 月17日第一審判決（起訴
案號：臺灣高雄地方法院檢察署98年度偵字第16958 號），提起
上訴，本院判決如下：
    主  文
上訴駁回。
    理  由
壹、公訴意旨略以：被告何志勇（下稱被告）因急需金錢周轉，
    竟基於意圖供行使之用而偽造本票及行使偽造私文書之概括
    犯意，未經林碧蘭、林瑞何（改名林瑞敏，業於民國98年2
    月26日死亡）同意，於91年間，在不詳地點，由其本人或指
    示他人，偽以林瑞何名義，簽發面額新臺幣（下同）41萬元
    （票號：488403號，發票日91年1 月9 日）之本票1 紙。另
    偽以林碧蘭、林瑞何名義，簽發未載發票年份面額為20萬元
    （票號：488404號、488405號，發票日為？年3 月10日、？
    年3 月25日）之無效本票各1 紙（以下統稱系爭本票），並
    虛構林瑞何之地址為高雄市○○區○○街50號、林碧蘭之住
    址為高雄縣鳳山市（現改制為高雄市鳳山區○○○路590 號
    4 樓，再偽刻林瑞何、林碧蘭印章各1 枚，在系爭本票發票
    人欄用印，並在系爭本票背面簽名「勇」作為背書後，在告
    訴人蔡陳鳳枝（下稱告訴人）位於高雄市○○區○○街505
    巷13號住處或被告住處，陸續持上開偽造之本票，先後向告
    訴人借款各41萬元、20萬元及20萬元，並承諾按月給付借款
    金額2%之利息予告訴人，告訴人乃如數交付上開款項予被告
    ，嗣因被告無力還款，告訴人始悉上情。因認被告涉犯刑法
    第201 條偽造有價證券、刑法第216 條、210 條行使偽造私
    文書罪嫌云云。
貳、按犯罪事實應依證據認定，無證據不得認定犯罪事實；不能
    證明被告犯罪者，應諭知無罪之判決，刑事訴訟法第154 條
    第2 項、第301 條第1 項分別定有明文。又事實之認定，應
    憑證據，如未能發現相當證據，或證據不足以證明，自不能
    以推測或擬制之方法，為裁判基礎；且認定不利於被告之事
    實須依積極證據，苟積極證據不足為不利於被告事實之認定
    時，即應為有利於被告之認定；另認定犯罪事實所憑之證據
    ，雖不以直接證據為限，間接證據亦包括在內，然而無論直
    接證據或間接證據，其為訴訟上之證明，須於通常一般之人
    均不致有所懷疑，而得確信其為真實之程度者，始得據為有
    罪之認定，倘其證明尚未達到此一程度，而有合理之懷疑存
    在而無從使事實審法院得有罪之確信時，即應由法院為諭知
    被告無罪之判決（最高法院30年度上字第816 號、40年度台
    上字第86號、76年度台上字第4986號判例意旨參照）。又刑
    事訴訟法第161 條已於91年2 月8 日修正公布，其第1 項規
    定：檢察官就被告犯罪事實，應負舉證責任，並指出證明之
    方法。因此，檢察官對於起訴之犯罪事實，應負提出證據及
    說服之實質舉證責任。倘其所提出之證據，不足為被告有罪
    之積極證明，或其指出證明之方法，無從說服法院以形成被
    告有罪之心證，基於無罪推定之原則，自應為被告無罪判決
    之諭知（最高法院92年台上字第128 號判例意旨參照）。
參、證據能力方面：
    按傳聞法則之重要理論依據，在於傳聞證據未經當事人之反
    對詰問予以核實，乃予排斥，惟若當事人已放棄對原供述人
    之反對詰問權，於法院審判時表明同意該等傳聞證據可作為
    證據，基於證據資料愈豐富，愈有助於真實發現之理念，並
    貫徹刑事訴訟法修法加重當事人進行主義之精神，確認當事
    人對於證據能力有處分權之制度，傳聞證據經當事人同意作
    為證據，法院認為適當者，亦得為證據。另當事人於調查證
    據時，對於傳聞證據表示「沒有意見」、「對於證據調查無
    意見」，而未於言詞辯論終結前聲明異議，應視為已有將該
    等傳聞證據採為證據之同意，此刑事訴訟法第159 條之5 定
    有明文。檢察官、被告及辯護人於本院準備程序及審判期日
    時，已表示對於全案傳聞證據之證據能力均無意見，且同意
    作為本案之證據（見本院卷第39至41頁、第73頁），依刑事
    訴訟法第159 條之5 之規定，檢察官、被告及辯護人已同意
    本案之傳聞證據均有證據能力，本院斟酌該等證據並非非法
    取得，亦無證明力明顯過低之情形，是該等證據，均得採為
    證據。
肆、實體部分：
一、公訴意旨認被告何志勇（下稱被告）涉犯刑法第201 條偽造
    有價證券、刑法第216 條、210 條行使偽造私文書罪嫌，係
    以：告訴人蔡陳鳳枝（下稱告訴人）證述被告陸續向伊借款
    共計180 萬元，並交付含系爭本票在內之票據數紙作為擔保
    ，伊不認識林瑞敏、林碧蘭等語；證人林瑞敏（原名林瑞何
    ）及林碧蘭均證述不認識告訴人及被告，未曾向告訴人借款
    ，且否認系爭本票係其等簽發及用印後交付予告訴人等語；
    證人即被告配偶何吳喜招證述曾載告訴人前往銀行領款等語
    ；被告自承在系爭本票背面背書並償還部分款項865,000 元
    ；以及被告有在告訴人所提出之系爭本票背面背書等情，為
    其主要論據。訊據被告對於有人持系爭本票向告訴人借款，
    且伊曾在系爭本票背面角落處簽署「勇」字乙情，固不爭執
    ，惟堅詞否認有何偽造系爭本票之犯行，辯稱：當初因朋友
    呂林國向我表示林瑞敏需要借錢周轉，我知道告訴人經營民
    間借貸，即介紹林瑞敏向告訴人借款，90年底，林瑞敏欲向
    告訴人借款100 萬元，告訴人詢問我：「林瑞敏尚欠伊80萬
    元，再借他100 萬元有無問題？」，我表示林瑞敏向告訴人
    借款已有1 、2 年之久，應沒問題，如有問題，我願意幫林
    瑞敏承擔一半，告訴人即借款予林瑞敏，詎林瑞敏於91年初
    支票退票，告訴人於91年4 月拿系爭本票、以周志杰名義簽
    發之30萬元本票及以呂林國名義簽發之40萬元支票要求我簽
    名，並跟我說這是我朋友林瑞敏借的，伊要告林瑞敏，要我
    簽名，伊才好區別，我才在系爭本票、以周志杰名義簽發之
    30萬元本票及以呂林國名義簽發之40萬元支票背面角落處簽
    署「勇」字；又告訴人每日都到我家中，要求我依當初承諾
    代林瑞敏還債，我不堪其擾，只得代林瑞敏支付利息，並於
    92年底依當初承諾，償還一半債務865,000 元，我並未向告
    訴人借款，亦未簽發系爭本票並交付予告訴人等語。
二、經查：
  (一)告訴人之指述多所瑕累，尚無從遽認系爭本票確係被告自行
    偽造，或被告指示他人偽造後，交付予告訴人，茲詳敘理由
    如次：
  1.系爭本票為告訴人持有，且系爭本票背面角落處均有被告書
    寫「勇」字之事實，有扣押物品清單（見原審審訴卷第15、
    16頁）、系爭本票正、反面影本（見他字卷第111 頁）在卷
    可證，復為被告所肯認不諱，上情堪以認定。惟告訴人並未
    親眼目睹被告簽發系爭本票乙情，業據告訴人於原審審理時
    證述明確（見原審訴字卷第129 頁），故不得僅憑被告於系
    爭本票背面書寫「勇」字，即認系爭本票係被告自行偽造，
    或被告指示他人偽造，至為明灼。
  2.告訴人雖主張被告於90、91年間共向伊借款180 萬元，並於
    偵查中陳稱：被告除系爭本票（票面金額合計共81萬元、見
    他字卷第111 頁）外，尚交付以案外人周志杰名義簽發之30
    萬元本票1 紙（發票日：91年2 月28日）、以被告名義簽發
    之30萬元本票1 紙（發票日：90年6 月24日）及以呂林國名
    義簽發之40萬元支票1 紙（見他字卷第112 頁），上開本票
    5 紙及支票1 紙合計共181 萬元云云。惟查，證人即上開40
    萬元支票發票人呂林國於原審審理中證述：他字卷第112 頁
    40萬元的支票是我簽發的，是林瑞敏跟我借的，當時林瑞敏
    說進貨要周轉現金，當時他沒有說要向誰借錢，後來我問林
    瑞敏跟誰周轉，林瑞敏說跟告訴人周轉，支票到期前幾天，
    我有打電話給林瑞敏，叫他不要害我跳票，林瑞敏說他會準
    備，不會跳票，不然也會繳利息或拿一些錢給告訴人等語綦
    詳（見原審訴字卷第55、56頁）。而上開40萬元支票確曾存
    入告訴人高雄市第二信用合作社灣子分社00-000000 帳號（
    已併入大眾商業銀行博愛分行），此觀諸該支票背面除載有
    告訴人帳號「00-00000」等字，復有高雄市第二信用合作社
    灣子分社襄理之印文自明。是證人呂林國前揭證述情節，核
    與上開40萬元支票曾存入告訴人帳戶交換之客觀事實相符，
    自堪採信。證人呂林國既證述其所簽發之40萬元支票係借給
    林瑞敏，林瑞敏復告知上開支票係在告訴人持有中等語明確
    ，則告訴人主張呂林國簽發之40萬元支票，係被告向其借款
    作為擔保而交付云云，顯與證人呂林國之證述情節不符，難
    認可採。又呂林國簽發之40萬元支票既非被告持之向告訴人
    借款，則告訴人提出之前開本票5 紙，其金額合計僅有141
    萬元，已與告訴人所述180 萬元不符，是告訴人指稱被告向
    伊借款180 萬元乙情是否真實，亦非無疑。
  3.再告訴人指訴借款180 萬元予被告之經過，業據其於偵查中
    證述：90及91年間被告到我孝順街的住處向我借錢，我都是
    領定存的錢借被告，借的錢就如4 張本票（見他字卷第4 頁
    ）；這4 筆錢分4 次借，被告在他家拿給我的，時間我忘了
    ，每次借錢就拿一張本票，他拿本票給我的時候，後面就有
    背書云云（見他字卷第10、28頁）。查告訴人稱交付本票即
    是借款日，且是告訴人從其定期存款帳戶解約借給被告，惟
    觀諸告訴人所有之高雄市第二信用合作社定期存款帳戶及活
    期儲蓄存款帳戶，其於91年1 月9 日（即系爭本票中以林瑞
    何名義簽發41萬元本票）並未有如票載金額41萬元之款項提
    領紀錄；至剩餘系爭本票2 紙，雖僅記載月日而未記載發票
    年，但告訴人既證稱被告借款期間是在90、91年間，應可確
    定剩餘本票2 紙之發票日為90年3 月10日或91年3 月10日及
    90年3 月25日或91年3 月25日，再參以告訴人前開定期及活
    期儲蓄帳戶，亦均未有於該日期提領票載金額20萬元之紀錄
    ，此有大眾商業銀行博愛分行99年5 月27日(99)博愛發字第
    23號函檢附活期儲蓄存款及定期款款帳戶存款往來紀錄交易
    明細附卷可參（見原審審訴卷第59至82頁），是告訴人指述
    因被告向其借款180 萬元而交付系爭本票乙情是否屬實，已
    令人啟疑。經原審進一步訊問告訴人，告訴人即改口陳稱：
    剛開始被告拿支票給我，跳票後被告換本票給我，被告說在
    票背面寫「勇」字，代表被告借的云云（見原審卷第87頁）
    。告訴人就被告借款係以本票直接借款，或者是先以支票借
    款，俟支票跳票後再以本票換票之過程，前後歧異，且告訴
    人迄今均無法舉證證明借款180 萬元予被告乙事，實難認告
    訴人前開指述屬實。
  4.況告訴人既不認識林瑞敏、林碧蘭及周志杰等人，則林瑞敏
    等人是否存在，告訴人當有所存疑，且本票係屬市販之物，
    隨處可買，非如支票尚需銀行審核通過後始核發，兩者有所
    不同，告訴人既無從確認上開本票發票人是否確有其人，大
    可要求被告簽發以其名義開立之本票即可，告訴人捨此不為
    ，貿然收受被告僅在本票背面角落處書寫「勇」字之來歷不
    明本票，亦與常情有違。
  5.基上，告訴人指述被告因向其借款180 萬元，而交付包含系
    爭本票在內之票據作為擔保乙情，尚乏證據佐憑，且與上開
    所示證據資料不符，而難憑採。又告訴人與被告間若無180
    萬元之借貸關係，被告即無偽造並交付系爭本票予告訴人之
    行為。是被告辯稱：系爭本票非伊所偽造及交付予告訴人，
    伊僅是應告訴人要求，在系爭本票背面角落處書寫「勇」字
    ，以區別系爭本票係林瑞敏所交付乙情，顯非無據，故尚難
    以告訴人前揭有瑕疵之指述，遽認系爭本票係被告自行偽造
    ，或被告指示他人偽造，至屬當然。
  (二)證人林瑞敏於偵查中證述：伊不認識被告、告訴人及案外人
    周志杰，亦未曾向告訴人借錢云云，殊無可信，尚不得以證
    人林瑞敏上開不實之證述，而為被告不利之認定，茲詳述理
    由如次：
  1.被告於原審準備程序辯稱：證人林瑞敏曾於90年11月間向我
    借款100 萬元，我向臺灣企銀信用貸款120 萬元，並將其中
    100 萬元交付林瑞敏，林瑞敏則持其小舅子林章慶簽發之支
    票3 紙，面額共100 萬元，作為還款擔保，我將其中2 紙支
    票存入配偶何吳喜招高雄銀行南高雄分行帳號000000000000
    號帳戶提示，但上開2 紙支票均遭退票，顯見林瑞敏與我相
    識，林瑞敏於偵查中謊稱不認識我乙節並非事實等語，並提
    出其臺灣企銀存摺影本、授信客戶異動資料（見原審訴字卷
    第102 至105 頁）、高雄銀行存入票據退票通知書存根代傳
    票、存入票據退票通知書回單（見原審審訴卷第113 、114
    頁）為證。
  2.查證人林瑞敏業於98年2 月26日死亡，案外人周志杰亦於94
    年6 月2 日死亡，此有戶籍資料及個人資料在卷可證（見原
    審審訴卷第51頁、他字卷第18頁），故本院已無法傳喚其等
    到庭作證，以釐實情，先予敘明。次查，上開存入票據退票
    通知書回單所載30萬元支票（發票日91年1 月20日、票據號
    碼：0000000 ）、40萬元支票（票據號碼：0000000 ）2 紙
    ，係林章慶所領用，且曾存入何吳喜招上開帳戶等情，有萬
    泰商業銀行股份有限公司99年10月22日泰存匯字第09902200
    225 號函（見原審審訴卷第152 頁），及高雄銀行南高雄分
    行99年11月11日99高銀密南高字地0990000055號函檢附何吳
    喜招活期儲蓄存款帳號000000000000帳戶往來明細表（見原
    審訴字卷第20、21頁）在卷可佐。而證人即林瑞敏之大舅子
    林章慶於原審審理中證稱：林瑞敏是我妹婿，我不認識被告
    及其配偶何吳喜招，我曾借支票給林瑞敏，林瑞敏說他要用
    支票等語（見原審訴字卷第65、66頁）。證人林章慶既不認
    識被告及何吳喜招，復曾借支票予林瑞敏，而上開支票2 紙
    確曾存入何吳喜招前開帳戶，足認被告於原審準備程序辯稱
    ：林瑞敏曾向我借款100 萬元，我向臺灣企銀信用貸款120
    萬元，並將其中100 萬元交付林瑞敏，林瑞敏則持其小舅子
    林章慶簽發之支票3 紙（面額共100 萬元）作為還款擔保，
    我將其中2 紙支票存入配偶何吳喜招高雄銀行南高雄分行帳
    號000000000000帳戶提示，但上開2 紙支票均遭退票等語，
    洵屬有據，而可憑採。
  3.證人林瑞敏雖於偵查中證述：我不認識被告、告訴人及周志
    杰，也未曾向告訴人借過錢，並否認系爭本票中以其名義簽
    發之本票2 紙係伊所簽發云云（見他字卷第22、28頁）。惟
    證人林瑞敏於偵查中曾證述：我曾經向一名「國仔」借過錢
    等語（見他字卷第22、30頁）。而證人即其友人綽號「國仔
    」之呂林國於原審審理中證述：我認識林瑞敏，我的綽號是
    「國仔」，林瑞敏的綽號是「蘋果」，之前我們有在賽鴿，
    被告的太太何吳喜招經營鳥店，我們沒事會去那裡坐，幾乎
    每天碰面，那時林瑞敏也會去，我們認識很久了，林瑞敏那
    時要做進口海產生意，常常欠幾萬元，我說我沒有辦法再借
    他，叫林瑞敏跟被告講，看要不要介紹隔壁的即告訴人，我
    也認識告訴人，何吳喜招經營的鳥店距離告訴人的家走路約
    2 、3 分鐘，有時候星期天鳥店沒開，我會去被告家，有看
    過告訴人，有一次在被告家中看過告訴人拿錢給林瑞敏，用
    紙袋或塑膠袋裝，有10幾萬元等語明確（見原審訴字卷第54
    至60頁）。是互核證人林瑞敏、呂林國前開證述，洵可認定
    證人林瑞敏所述之「國仔」即係證人呂林國，且從證人呂林
    國前揭證述可知，林瑞敏不僅認識被告，尚透過被告向告訴
    人借錢，是證人林瑞敏於偵查中證述不認識告訴人、被告云
    云，是否屬實，即非無疑。
  4.再告訴人所有之高雄市第二信用合作社灣子分社活期儲蓄存
    款帳號043798帳戶，曾有下列支票兌現：
    (1)90年6 月18日，林碧蘭簽發發票日：90年6 月16日、票號
      ：BHA0000000、面額5 萬元之支票1 紙兌現。
    (2)90年9 月20日，林碧蘭簽發發票日：90年9 月20日、票號
      ：BHA0000000、面額10萬元之支票1 紙兌現。
    (3)90年10月11日，林碧蘭簽發發票日：90年10月10日、票號
      ：BHA0000000、面額20萬元之支票1 紙兌現。
    (4)90年11月9 日，林碧蘭簽發發票日：90年11月9 日、票號
      ：BHA0000000、面額20萬元之支票1 紙兌現。
    (5)90年12月19日，林碧蘭簽發發票日：90年12月19日、票號
      ：BHA0000000、面額20萬元之支票1 紙兌現。
    (6)90年12月21日，林碧蘭簽發發票日：90年12月15日、票號
      ：BHA0000000、面額20萬元之支票1 紙兌現。
    此有高雄銀行股份有限公司鳳山分公司99年5 月7 日高銀鳳
    密字第099000022 號函檢附林碧蘭支票存款第100358帳號之
    支票存款往來申請書及存款對帳單（見原審審訴卷第37至45
    頁）、告訴人高雄第二信用合作社帳號043798活期儲蓄存款
    交易歷史明細報表（見原審審訴卷第63至82頁）及高雄銀行
    股份有限公司鳳山分公司99年7 月29日高銀鳳字第99000010
    50號函檢附前開支票正反面影本（見原審審訴卷第118 至12
    0 頁）在卷可稽。至於證人林碧蘭所簽發之支票何以在告訴
    人帳戶兌現之事實，業據證人林瑞敏之配偶林碧蘭於原審審
    理中證述：林瑞敏綽號叫「蘋果」，我在高雄銀行鳳山分行
    申請的支票平常是交由林瑞敏使用，上開支票都是我寫的，
    林瑞敏請我開，他告訴我日期、金額，我寫後蓋章交給林瑞
    敏，林瑞敏說他在外面跟人家做生意，前揭支票是直接交給
    林瑞敏，沒經過被告，支票到期前，林瑞敏會給我錢叫我拿
    去存，跳票的時候有問林瑞敏，林瑞敏說他會想辦法等語明
    確（見原審訴字卷第68至74頁），足見上開支票6 紙確係證
    人林瑞敏所使用乙節，洵堪認定。職是，林碧蘭上開支票6
    紙既係由證人林瑞敏所使用，且上開支票係存入告訴人帳戶
    ，徵諸證人呂林國前揭證述：曾建議林瑞敏透過被告向告訴
    人借錢，看過告訴人借錢予林瑞敏等情，堪認證人林瑞敏與
    告訴人間確有金錢往來，證人林瑞敏亦認識被告及告訴人，
    職是，證人林瑞敏於偵查中訛稱不認識告訴人及被告之證述
    ，即與事實相悖，而無足採信。
  5.另被告於偵查中辯稱：林瑞敏退票後，告訴人拿林碧蘭及周
    志杰的支票，要我找林瑞敏出面還錢等語，並提出證人林碧
    蘭簽發發票日為91年1 月25日、票號：BHA0000000、面額10
    萬元之支票，及案外人周志杰簽發發票日：91年2 月28日、
    票號：RB0000000 、面額10萬元之支票各1 紙為證。經查，
    上開2 紙支票均曾存入告訴人上開高雄市第二信用合作社前
    揭帳戶，然因存款不足均遭退票乙節，有上開支票背面記載
    告訴人前揭帳戶043798、高雄銀行股份有限公司鳳山分公司
    99年5 月27日高銀鳳密字第099000022 號函、第一商業銀行
    新興分行99年5 月27日一新興字第00145 號函在卷可證（見
    他字卷第113 頁、原審審訴卷第37、31頁），足證告訴人確
    曾持林碧蘭、周志杰所簽發之上開支票提示而遭退票無訛。
    足認被告前揭偵查中之陳述，洵屬有據，而可採信。
  6.另查證人林瑞敏之綽號為「蘋果」乙節，業據證人呂林國、
    林章慶（林碧蘭之兄）、林碧蘭、何吳喜招證述明確（見原
    審訴字卷第54、64、68、123 頁）。參諸上開支票背面角落
    處均有「果」、「蘋果」等字之記載，核與證人林瑞敏之綽
    號吻合，上開支票2 紙復無他人背書，堪認上開支票2 紙應
    係證人林瑞敏交付予告訴人至明。佐以前開林碧蘭之支票曾
    在告訴人帳戶兌現，足證告訴人與證人林瑞敏間確有金錢往
    來。又證人林瑞敏既曾在前揭林碧蘭、周志杰簽發之支票背
    面書立「果」、「蘋果」字樣，顯見證人林瑞敏與周志杰間
    亦有往來，是證人林瑞敏於偵查中辯稱不認識周志杰云云，
    洵非實在。
  7.基上說明，證人林瑞敏於偵查中所述上情，均與事證不符，
    不足信採。證人林瑞敏於偵查中之證述情節既屬不實，自不
    得以其不實之證述，遽認系爭本票係被告自行偽造，或被告
    指示他人偽造後，交付予告訴人，亦屬當然。
  (三)證人林碧蘭雖證稱：系爭本票中以其名義簽發之20萬元本票
    ，非伊所親筆簽名云云（見他字卷第27頁、原審訴字卷第71
    頁）。然證人林碧蘭上開證述，僅能證明上開20萬元本票係
    遭第三人偽造，尚無從遽認上開本票係被告所偽造後交付予
    告訴人，自屬當然。再者，證人林碧蘭與證人林瑞敏係夫妻
    ，而證人林瑞敏與告訴人間有金錢往來，且其於偵查中之證
    述係屬不實，業經本院認定如前，則證人林碧蘭基於夫妻之
    情，為迴護證人林瑞敏而隱匿部分實情，衡情非無可能。況
    被告與林碧蘭均證述互不認識（見他字卷第27頁），被告自
    無從知悉林碧蘭之名字與身分證字號。果爾，被告又如何能
    以林碧蘭之名義偽造系爭20萬元本票，並填寫林碧蘭正確名
    字與身分證字號而絲毫無差？職是，亦無從逕以證人林碧蘭
    證述系爭本票中以其名義簽發之20萬元本票非伊所親簽乙情
    ，遽認系爭本票即係被告自行偽造，或被告指示他人所偽造
    ，至為明顯。
  (四)另證人即被告配偶何吳喜招於原審審理中證稱：我之前經營
    鳥店，林瑞敏常來店裡走動，所以認識林瑞敏，林瑞敏綽號
    「蘋果」，告訴人在90、91年間曾叫我載她到二信領錢，戴
    過2 、3 次，告訴人當時說錢領出來要借給朋友，林瑞敏開
    車過來在告訴人家門口，告訴人有指給我看，說是我先生的
    朋友，錢領完後就拿給林瑞敏，被告沒有向告訴人借過錢等
    詞綦詳（見原審訴字卷第123 至127 頁）。是告訴人陳稱係
    證人何吳喜招載伊去二信領錢後交給被告乙情，已為證人何
    吳喜招否認，難以憑採。又除證人呂林國前揭證述林瑞敏曾
    向告訴人借錢乙事明確外，證人何吳喜招亦證述告訴人借款
    予林瑞敏，且林瑞敏使用林碧蘭、周志杰及呂林國簽發之支
    票確曾存入告訴人前開帳戶，亦經本院認定如前，告訴人復
    無法說明上開支票存入其帳戶之原因為何，是被告辯稱：伊
    介紹林瑞敏向告訴人借錢，林瑞敏與告訴人借貸頻繁，系爭
    本票是證人林瑞敏持之向告訴人借款等情，顯非杜撰，證人
    林瑞敏與告訴人間碓有金錢往來乙節，洵可認定。
  (五)系爭本票經送法務部調查局鑑定結果，以參對字樣不足為由
    ，而無從確定系爭本票是否確係偽造等情，有該局98年4 月
    27日調科貳字第0980025380號函在卷可稽（見他字卷第114
    頁）。是以，系爭本票真偽既無從確定，而系爭本票發票人
    之一即證人林瑞敏之證述復無可信，其不實陳述即有掩飾其
    與告訴人間債權債務關係之虞，且證人林瑞敏與告訴人金錢
    往來時間（90年6 月至同年12月），與告訴人提出系爭本票
    票面所載日期相近，則系爭本票是否係證人林瑞敏簽發後交
    付予告訴人，衡情非無可能。故在系爭本票真偽未明之情形
    下，得否逕以證人林瑞敏於偵查中之不實證述，及林碧蘭片
    面否認系爭本票非其等所簽發，即率爾認定系爭本票確係偽
    造，且係被告所為或指示他人為之，實有疑義。
  (六)本院依被告及辯護人之聲請，向大眾銀行博愛分行（原高雄
    第二信用合作社）調取告訴人自89年起至91年12月止之貸款
    餘額及往來資料，經大眾銀行函覆稱：查客戶蔡陳鳳枝為原
    高雄二信灣子分社客戶，該客戶自89年起至91年止之貸款餘
    額及往來資料，因該貸款於原高雄二信存續期間已結清，故
    查無資料可協助提供等語，有大眾銀行100 年8 月10日（10
    0 ）眾風債密發字第06915 號函1 紙在卷可稽（見本院字卷
    第52頁）。是此項證據尚無從為有利或不利於被告之認定，
    附此敘明。
三、綜上各節，告訴人並未親眼目睹被告簽發系爭本票，而系爭
    本票上發票人之署名及印文是否係偽造，而非本人親簽，亦
    因無法鑑定而無從確認真偽；又告訴人與被告間是否真有18
    0 萬元之借貸關係存在，亦未見告訴人舉證以實其說；另參
    以證人林瑞敏於偵查中之證述有前開諸多瑕疵而無足採信；
    且被告辯稱係證人林瑞敏持系爭本票向告訴人借款乙情，尚
    非無據。是故，是否得僅以被告在系爭本票背面角落處書寫
    「勇」之字樣，並清償部分款項，即遽認系爭本票是被告親
    自或指示他人偽造，實有疑義。
四、綜上所述，檢察官認被告涉嫌前揭犯行所憑之證據，既尚未
    達於通常一般之人均不致有所懷疑，而得確信其為真實之程
    度，依刑事訴訟制度「倘有懷疑，即從被告之利益為解釋」
    、「被告應被推定為無罪」之證據法則，即難據以為不利於
    被告之認定。此外，本院依卷內現存全部證據資料，復查無
    其他證據足資認定被告確有檢察官所起訴之犯行，即屬不能
    證明被告犯罪，揆諸前開說明，自應為被告無罪之諭知。
五、原審因而認被告犯罪無法證明，而為無罪之諭知，認事用法
    並無違誤。檢察官上訴意旨，猶執前詞，指摘原判決不當，
    為無理由，應予駁回。
據上論結，應依刑事訴訟法第368 條，判決如主文。
本案經檢察官劉玲興到庭執行職務。
中    華    民    國  100     年    10    月    14    日
                    刑事第六庭  審判長法  官  翁慶珍
                                      法  官  石家禎
                                      法  官  孫啟強
以上正本證明與原本無異。
本件檢察官如不服本判決應於收受本判決後10日內向本院提出上
訴書狀，其未敘述上訴理由者，並得於提起上訴後10日內向本院
補提理由書狀（均須按他造當事人之人數附繕本）「切勿逕送上
級法院」。
被告不得上訴。
刑事妥速審判法第9條規定：
    除前條情形外，第二審法院維持第一審所為無罪判決，提起
    上訴之理由，以下列事項為限：
    一  判決所適用之法令牴觸憲法。
    二  判決違背司法院解釋。
    三  判決違背判例。
    刑事訴訟法第三百七十七條至第三百七十九條、第三百九十
    三條第一款之規定，於前項案件之審理，不適用之。
中    華    民    國   100    年    10    月    14    日
                                      書記官  劉鴻瑛